ACORDAO-COMPLETO-2546349

ACÓRDÃO 4802/2022 ATA 29/2022 - PRIMEIRA CÂMARA

VISTOS, relatados e discutidos estes autos de recursos de reconsideração interpostos contra o Acórdão 14063/2020-TCU-Primeira Câmara, 
ACORDAM os Ministros do Tribunal de Contas da União, reunidos em sessão da Primeira Câmara, diante das razões expostas pelo relator, em:
9.1. com fulcro nos arts. 32, inciso I, e 33 da Lei 8.443/1992, conhecer dos recursos de reconsideração interpostos pelas sras. Marcela Rassy Teixeira e Maysa dos Santos Martins Furtado;
9.2. quanto ao mérito:
9.2.1 dar provimento parcial ao recurso interposto pela sra. Marcela Rassy Teixeira, atribuindo ao débito a seguinte composição:
9.2.1.1. Ely Benevides Sousa Filho, em solidariedade com Maysa dos Santos Martins Furtado, Marcela Rassy Teixeira e Distribuidora Brasil Ltda.:
	Data
	Valor Original (R$) 

	23/12/2008
	70.360,95

9.2.1.2. Ely Benevides Sousa Filho, em solidariedade com Marcela Rassy Teixeira e Distribuidora Brasil Ltda.:
	Data
	Valor Original  (R$) 

	19/12/2008
	527.912,19

	30/10/2008
	91.220,99

9.2.1.3. Ely Benevides Sousa Filho, em solidariedade com Maysa dos Santos Martins Furtado, Marcela Rassy Teixeira e C. Ribeiro Distribuidora Ltda.:
	Data
	Valor Original (R$) 

	19/12/2008
	90.052,69

9.2.2. negar provimento ao recurso interposto pela sra. Maysa dos Santos Martins Furtado;
9.2.3. conferir à multa aplicada mediante o subitem 9.4 do Acórdão 14063/2020-TCU-Primeira Câmara os seguintes valores:
	Responsável
	Valor da Multa (R$) 

	Ely Benevides Sousa Filho
	135.000,00

	Marcela Rassy Teixeira
	85.000,00

	Maysa dos Santos Martins Furtado
	18.000,00

	Distribuidora Brasil Ltda.
	170.000,00

	C. Ribeiro Distribuidora
	22.000,00

9.3. dar ciência deste acórdão às recorrentes, aos demais responsáveis solidários, à Procuradoria da República no Estado do Pará e à Secretaria de Estado de Educação do Pará.

Recursos de reconsideração interpostos contra decisão proferida em tomada de contas especial decorrente da não comprovação da regular aplicação de recursos repassados por força do Pnae/2008.

Primeira Câmara

3. Recorrentes: Marcela Rassy Teixeira (XXX.197.202-XX) e Maysa dos Santos Martins Furtado (XXX.672.722-XX)

13.1. Ministros presentes: Walton Alencar Rodrigues (Presidente) e Benjamin Zymler (Relator).
13.2. Ministro-Substituto convocado: Marcos Bemquerer Costa.
13.3. Ministros-Substitutos presentes: Augusto Sherman Cavalcanti e Weder de Oliveira.

BENJAMIN ZYMLER

Ministro Walton Alencar Rodrigues

Transcreve-se abaixo, com alguns ajustes de forma, a instrução elaborada pela Secretaria de Recursos (Serur) , inserta à peça 587:
"INTRODUÇÃO
1. Trata-se de recursos de reconsideração interpostos por Marcela Rassy Teixeira e Maysa dos Santos Martins Furtado, Coordenadora de Assistência ao Estudante e Gestora de Unidade na Escola da Secretaria de Estado de Educação do Pará, nessa ordem, contra o Acórdão 14063/2020-TCU-Primeira Câmara, sob a relatoria do Ministro Walton Alencar Rodrigues, com o seguinte teor (peças 449, 488 e 498) :
'9.1. considerar revel, para todos os efeitos, C. Ribeiro Distribuidora, nos termos do art. 12, § 3º, da Lei 8.443/1992;
9.2. julgar regulares as contas de Isaías de Sousa da Silva, dando-lhe quitação plena, com fundamento nos arts. 1º, inciso I, 16, inciso I, 17 e 23, inciso I, da Lei 8.443/1992 c/c o art. 214, inciso I, do Regimento Interno do TCU; 
9.3. julgar irregulares as contas de Ely Benevides Sousa Filho, Maysa dos Santos Martins Furtado, Marcela Rassy Teixeira, Distribuidora Brasil Ltda. e C. Ribeiro Distribuidora, com fundamento nos arts 1º, inciso I, 16, inciso III, alínea 'c', 19 e 23, III, da Lei 8.443/1992, e condená-los, em solidariedade, ao pagamento das quantias a seguir especificadas, com a fixação do prazo de quinze dias, a contar da notificação, para que comprovem, perante o Tribunal (art. 214, inciso III, alínea 'a', do Regimento Interno do TCU) , o recolhimento das dívidas ao Fundo Nacional de Desenvolvimento da Educação, atualizadas monetariamente e acrescidas dos juros de mora, calculados a partir das datas discriminadas, até a data do recolhimento, na forma prevista na legislação em vigor:
9.3.1. Ely Benevides Sousa Filho em solidariedade com Maysa dos Santos Martins Furtado, Marcela Rassy Teixeira e Distribuidora Brasil Ltda.:
	Data
	Valor Original (R$) 

	23/12/2008
	157.946,07

9.3.2. Ely Benevides Sousa Filho em solidariedade com Marcela Rassy Teixeira e Distribuidora Brasil Ltda.:
	Data
	Valor Original  (R$) 

	19/12/2008
	536.704,89

	30/10/2008
	91.220,99

9.3.3. Ely Benevides Sousa Filho em solidariedade com Maysa dos Santos Martins Furtado, Marcela Rassy Teixeira e C. Ribeiro Distribuidora Ltda.:
	Data
	Valor Original (R$) 

	19/12/2008
	90.052,69

9.4. aplicar a Ely Benevides Sousa Filho, Maysa dos Santos Martins Furtado, Marcela Rassy Teixeira, Distribuidora Brasil Ltda. e C. Ribeiro Distribuidora multas individuais previstas no art. 57 da Lei 8.443/1992, nos valores a seguir especificados, com a fixação do prazo de quinze dias, a contar da notificação, para que comprovem, perante o Tribunal (art. 214, inciso III, alínea 'a', do Regimento Interno) , o recolhimento das dívidas ao Tesouro Nacional, atualizadas monetariamente, desde a data do presente acórdão até a do efetivo recolhimento, se forem pagas após o vencimento, na forma da legislação em vigor;
	Responsável
	Valor da Multa (R$) 

	Ely Benevides Sousa Filho
	150.000,00

	Marcela Rassy Teixeira
	100.000,00

	Maysa dos Santos Martins Furtado
	30.000,00

	Distribuidora Brasil Ltda.
	200.000,00

	C. Ribeiro Distribuidora
	35.000,00

9.5. autorizar a cobrança judicial das dívidas, caso não atendidas as notificações, nos termos do artigo 28, II, da Lei 8.443/1992, c/c o artigo 219, inciso II, do Regimento Interno do TCU;
9.6. encaminhar cópia desta deliberação ao Procurador-Chefe da Procuradoria da República no Estado do Pará, nos termos do art. 16, § 3º, da Lei 8.443/1992 c/c o art. 209, § 7º, do Regimento Interno do TCU, para adoção das medidas que entender cabíveis;
9.7. dar ciência da deliberação aos responsáveis, à Secretaria de Educação do Estado do Pará e ao Fundo Nacional de Desenvolvimento da Educação.'
HISTÓRICO
2.	O presente processo cuida de Tomada de Contas Especial (TCE) instaurada pelo Tribunal de Contas da União (TCU) , por conversão de processo de representação determinada pelo Acórdão 7906/2010-TCU-Primeira Câmara, de relatoria do Ministro Walton Alencar Rodrigues (peça 6, p. 17) , em desfavor das recorrentes, entre outros responsáveis, para apuração de possíveis irregularidades nas aquisições de merenda escolar com recursos originários do Programa Nacional de Alimentação Escolar (PNAE) , repassados pelo Fundo Nacional de Desenvolvimento da Educação (FNDE) à Secretaria de Estado de Educação do Pará (Seduc/PA) , no exercício de 2008.
3.	As irregularidades eram concernentes às Dispensas de Licitação (DL) 23/2008, 58/2008 e 79/2008 e aos Pregões Eletrônicos (PE) 60/2008 e 63/2008. Após análise dos elementos constantes dos autos, as principais constatações da então Secretaria de Controle Externo da Educação (SecexEducação) foram (peça 445, p. 2) :
'quanto à DL 58/2008, apurou-se que houve pagamentos à Distribuidora Brasil Ltda. no valor de R$ 91.480,19, conforme Nota de Empenho 2008NE12187, sem a devida entrega de produto (peça 356, item 6) ;
na verificação da DL 79/2008, foi possível constatar expressivos desvios ocorridos na prestação de contas das empresas C.R. Distribuidora e Distribuidora Brasil, em virtude de pagamentos antecipados sem a efetiva entrega dos produtos 'porta a porta' (peça 356, item 7) ;
identificou-se que a empresa C. R. Distribuidora comprovou a entrega de mais de 78 (setenta e oito) toneladas de produtos, ao valor total de R$ 520.744,75, em datas posteriores ao prazo final da emergência que fundamentou a dispensa de licitação, não havendo qualquer manifestação ou objeção do corpo administrativo da Seduc, violando o inciso IV do art. 24 do Estatuto das Licitações (peça 356, item 7.2.7) ; e
houve o pagamento da Nota Fiscal 2313, mesmo sem conter o atesto dos responsáveis, contrariando o disposto nos arts. 62 e 63 da Lei 4.320/64, e inciso II, alínea 'c', do art. 65 da Lei 8.666/93. As demais notas fiscais foram atestadas pelo Agente Administrativo Isaías de Sousa da Silva, em que pese os pagamentos terem sidos realizados sem a devida comprovação de entrega (peça 356, item 7.3.4) .'
4.	Após regular procedimento do feito, com realização das devidas diligências, citações e audiências, o processo foi apreciado pelo Tribunal por meio do Acórdão 14063/2020-TCU-Primeira Câmara, na forma transcrita na seção 'Introdução' (peça 449) .
5.	Em face do mencionado acórdão, as recorrentes interpuseram recursos de reconsideração, os quais serão objeto de análise a seguir (peças 488 e 498) . 
6.	A título informativo, o TCU, por intermédio do Acórdão 8389/2021-TCU-Primeira Câmara, em razão de sua intempestividade, não conheceu do recurso de reconsideração interposto por terceira responsável solidária, Distribuidora Brasil Ltda. (peças 497 e 541) . Inconformada, essa empresa opôs embargos de declaração, os quais foram rejeitados pelo Acórdão 10676/2021-TCU-Primeira Câmara (peças 549 e 556) . 
EXAME DE ADMISSIBILIDADE
7.	Reiteram-se os exames preliminares de admissibilidade (peças 491 e 529) , ratificados pelo relator, Ministro Benjamin Zymler (peças 500 e 570) , que concluiu pelo conhecimento dos recursos e conferiu efeito suspensivo aos subitens 9.2, 9.3, 9.3.1, 9.3.2, 9.3.3, 9.4 e 9.5 do acórdão recorrido, na forma proposta pela Secretaria de Recursos (Serur) . 
EXAME DE MÉRITO                                                                                                                                                                                                                                                                                                                                                                                                                                                                                                                                                                                                                                                                                                                                                                                                                                                                                                                                                                                                                                                                                                                                                                                                                                                                                                                                                                                                                                                                                                                                                                                                                                                                                                                                                                                                                                                                                                                                                                                                                                                                                                                                                                                                                                                                                                                                                                                                                                                                                                                                                                                                                                                                                                                                                                                                                                                                                                                                                                                                                                                                                                                                                                                                                                                                                                                                                                                                                                                                                                                                                                                                                                                                                                                                                                                                                                                                                                                                                                                                                                                                                                                                                                                                                                                                                                                                                                                                                                                                                                                                
8.	Delimitação 
8.1. Constitui objeto do presente recurso verificar:
a) em preliminar, a ocorrência da prescrição;  
b) no mérito:
b.1) a comprovação da entrega dos gêneros alimentícios e, por consequência, a regularidade da aplicação dos recursos originários do PNAE/2008 repassados à Secretaria de Estado de Educação do Pará;
b.2) a responsabilização das recorrentes pelo prejuízo ao Erário; e
b.3) se a gradação da multa observou os princípios da razoabilidade e proporcionalidade.
9.	Da prescrição
9.1. Para Marcela Rassy Teixeira, o prazo para imposição de sanções pelo TCU é quinquenal, conforme jurisprudência colacionada do Supremo Tribunal de Justiça (STJ) . Defende que o prazo prescricional, nos termos do art. 1º da Lei 9.873/1999, é contado da data da ocorrência da irregularidade, isto é, do fato ou ato objeto da apuração. No caso concreto, entende como certa a ocorrência da pretensão punitiva por parte do TCU, uma vez que o ato objeto de apuração são as DL 58/2008 e DL 79/2008 (peça 488, p. 2-5) . 
9.2. Após transcrição da ementa do acórdão do Supremo Tribunal Federal (STF) relativo ao julgamento do RE 636.886 (Tema de Repercussão Geral 899) , a referida recorrente enfatiza que a pretensão de ressarcimento ao Erário prescreve em cinco anos (peça 488, p. 5-6) . Sustenta que o TCU deveria seguir esse entendimento do STF, em face do denominado efeito transcendente às decisões da Corte Suprema em controle de constitucionalidade difuso (peça 488, p. 7) . 
9.3. A recorrente Maysa dos Santos Martins Furtado afirma que, de 2009 a 2018, não constava como responsável por nada relacionado à DL 79/2008, mesmo porque as atribuições de seu cargo não alcançavam tais responsabilidades (peça 498, p. 5) . Defende, nos termos de julgado do STF indicado, que o decurso de prazo entre o fato gerador (dezembro/2008) e sua citação (março/2018) é o bastante para caracterizar a incidência da prescrição. Considerando o transcurso de mais de cinco anos, sustenta que houve prejuízo do direito à ampla defesa e ao contraditório (peça 498, p. 5-7) . 
Análise
9.4. O tema relativo à prescrição das pretensões punitiva e ressarcitória desta Corte assume particular relevância dado o julgamento, pelo STF, do RE 636.886 (tema 899 da repercussão geral) . Os significativos impactos desse julgado foram objeto de análise pela Serur. Por economia processual, juntou-se a estes autos cópia do exame e do pronunciamento da unidade emitidos pela Serur sobre a matéria (peça 586) , em que foram fundamentadas as seguintes premissas, que serão consideradas no presente exame:  
a)  ao julgar o RE 636.886, o STF conferiu nova interpretação ao art. 37, § 5º, da Constituição Federal, fixando a tese de que 'é prescritível a pretensão de ressarcimento ao Erário fundada em decisão de Tribunal de Contas';
b)  as pretensões punitiva e de ressarcimento devem observar o mesmo regime na atividade de controle externo, dado o objetivo comum da prescrição, de fixar prazo para o Tribunal de Contas agir, para caracterizar o ilícito, identificar seu autor, dimensionar as consequências da conduta e impor as consequências legais, independentemente de tais consequências terem natureza punitiva ou ressarcitória; e
c)  até que sobrevenha norma específica, entende-se que a prescrição das pretensões punitiva e de ressarcimento, no processo de controle externo, deve observar o regime da Lei 9.873/1999, na linha dos recentes pronunciamentos do STF a respeito. Assim, sem prejuízo de se realizar o exame da prescrição também segundo o prazo decenal previsto no Código Civil, o critério adotado, na formulação da proposta de encaminhamento, será o da Lei 9.873/1999.  
9.5. Para análise da prescrição do caso concreto, impende registrar que deve ser considerado como termo inicial a data do fato ilícito ou data da consumação do dano, ou seja, a data de pagamento dos produtos adquiridos cujo entrega não restou demonstrada, independentemente do regime adotado, Acórdão 1441/2016-TCU-Plenário ou Lei 9.873/1999, com o prazo de dez anos, para a realização da primeira citação e/ou audiência, ou cinco anos para o primeiro ato de apuração do fato, respectivamente.
9.6. Nesse sentido, será considerado como marco inicial a data mais antiga de pagamento, que ocorreu em 30/10/2008, uma vez que, senão tiver ocorrido a prescrição com base nesse termo a quo, não haverá prescrição a partir de data mais recente.
9.7. Levando-se em conta os parâmetros fixados pelo Acórdão 1441/2016-TCU-Plenário, entende-se que não houve a incidência da prescrição da pretensão punitiva, uma vez que transcorreu menos de dez anos entre o termo inicial acima mencionado (30/10/2008) e a prolação do ato que ordenou a citação das recorrentes. A recorrente Marcela Rassy Teixeira teve sua citação ordenada em 30/11/2010, mediante o Acórdão 7906/2010-TCU-Primeira Câmara (peça 6, p. 17) . A citação da recorrente Maysa dos Santos Martins Furtado foi determinada em 20/3/2018, pelo relator (peça 360) .
9.8. Considerando a premissa de que as pretensões punitiva e de ressarcimento se submetem ao mesmo regime, conclui-se que não ocorreu a prescrição para o exercício da pretensão punitiva e ressarcitória, caso fossem adotados, para ambos os fins, os parâmetros definidos no Acórdão 1441/2016-TCU-Plenário. 
9.9. À luz das balizas estabelecidas pela Lei 9.873/1999, tem-se também a não-incidência da prescrição, uma vez que entre o marco inicial (30/10/2008) e o acórdão recorrido, prolatado em 1/12/2020, conforme as causas de interrupção consistentes nos atos processuais a seguir listados, não houve transcurso superior a cinco anos, a partir do termo inicial, tampouco paralisação do processo por mais de três anos, o que caracterizaria a prescrição intercorrente:
a) em 14/8/2012, parecer do Ministério Público junto ao TCU (peça 88) ;
b) em 16/10/2013, despacho de expediente (peça 250) ;
c) em 21/3/2014, Ofício 551/2014-TCU/SECEX-PA (peça 298) ;
d) em 9/6/2014, resposta ao Ofício 551/2014-TCU/SECEX-PA (peça 338) ;
e) em 20/3/2017, juntada de planilhas sobre as dispensas de licitação (peça 340) ;	
f) em 18/4/2017, instrução da então Secretaria de Controle Externo no Estado do Pará (Secex-PA) (peça 356) ;
g) em 20/3/2018, despacho do relator (peça 360) ; e
h) em 27/9/2019, instrução da então SecexEducação (peça 445) .
9.10. Partindo-se da premissa de que a pretensão de ressarcimento segue as mesmas balizas, enquanto não houver norma específica a respeito, a demonstração da não-ocorrência da prescrição punitiva impõe, como consequência, a conclusão de que também é viável a condenação ao ressarcimento do prejuízo apurado nos autos, adotando-se como referência a Lei 9.873/1999, tida pelo STF como norma regente da prescrição da pretensão punitiva pelo TCU. 
10. Recurso de Marcela Rassy Teixeira
10.1. Após discorrer acerca da tramitação processual e apresentar argumentos relativos à preliminar de prescrição da pretensão punitiva por parte do TCU, os quais já foram abordados na seção anterior, a recorrente destaca que as DL 58/2008 e 79/2008 tinham como objeto a aquisição de gêneros alimentícios a serem destinados aos Municípios de Belém, Ananindeua, Benevides, Abaetetuba, São Caetano de Odivelas, Santa Izabel do Pará e Santa Cruz do Arari. Destaca, nos termos dos Ofícios 74 e 75/2008-CAE/SALE/SEDUC, que as únicas entregas de produtos que deveriam ser realizadas 'porta a porta' são aquelas destinadas aos Municípios de Belém, Ananindeua e Benevides, e aquelas endereçadas aos demais municípios deveriam ser entregues à Conab (peça 488, p. 1-9) . 
10.2. Desse modo, assevera que as entregas que compreendiam o sistema 'porta a porta' estão abrangidas pelas notas de entrega assinadas pelo responsável da instituição de ensino e que, para as entregas para os demais municípios, existem atestos de entrega na Conab, devidamente assinados, carimbados e datados (peça 488, p. 10) .
10.3. Apresenta tabela indicando as notas fiscais e os respectivos documentos que demonstram a regularidade da entrega e alega que essa documentação não foi considerada pelo Tribunal. Em seguida, afirma que todos os atestos da recorrente foram regulares e elenca as notas fiscais cujos produtos deveriam ser 'porta a porta', entregues à Conab e entrega 'mista' (peça 488, p. 10-11) . 
10.4. Sustenta que o exame técnico está maculado de muitas falhas e aponta equívocos e desacertos na análise das notas fiscais supostamente irregulares, conforme síntese a seguir:
a) Nota Fiscal 2301: refere-se a produtos perecíveis (carne bovina moída e açaí batido) entregues em sua integralidade 'porta a porta', em cada uma das escolas previstas, conforme notas de entrega acostadas às peças 437, p. 1-593, e 438, p. 1-543, devidamente datadas de 9/10/2008 a 24/11/2008, assinadas e carimbadas pelos responsáveis das escolas beneficiadas; o atesto dado pela recorrente, em 4/12/2008, foi posterior à comprovação da entrega de todos os produtos (peça 488, p. 13-15) ;
b) Nota Fiscal 2302: refere-se a produtos destinados a municípios no interior do Estado do Pará e, por essa razão, entregues à Conab em 4/12/2008, conforme atesto (peça 435, p.5-6) ; destaca que não tinha acesso aos documentos listados no relatório (Tabela I - peça 451, p. 12-13) , que são internos e exclusivos da Conab, mas somente aos documentos da Conab destinados à Seduc/PA, os quais gozam de presunção de legitimidade para comprovar o recebimento das mercadorias pela Conab; logo, a eventual desconfiança de falsificação de atos de atesto praticados por servidores da Conab deve ser apurada e comprovada, sob pena de violação à ampla defesa e ao contraditório; o atesto dado pela recorrente, em 22/12/2008, foi posterior à comprovação da entrega de todos os produtos (peça 488, p. 15-20) ;
c) Nota Fiscal 2310: refere-se a produtos entregues diretamente nas escolas, nos dias 26/11/2008, 16/12/2008, 17/12/2008 e 18/12/2008, mediante a sistemática 'porta a porta', conforme documentação juntada à pela 435, p. 7-28; o atesto dado pela recorrente, em 22/12/2008, foi posterior à comprovação da entrega de todos os produtos (peça 488, p. 20-22) ;
d) Nota Fiscal 2311: refere-se a produtos entregues diretamente nas escolas (nutriente em pó achocolatado maisena, carne bovina e feijão mandioquinha) , nos dias 26/11/2008 e 17/12/2008, mediante a sistemática 'porta a porta', conforme documentação juntada à peça 435, p. 29-32; o atesto dado pela recorrente, em 22/12/2008, foi posterior à comprovação da entrega de todos os produtos (peça 488, p. 22-24) ;
e) Nota Fiscal 2312: refere-se à aquisição de biscoito tipo água e sal com entrega mista; uma parte foi entregue na Conab em 9/12/2008 e, outra parte, diretamente às escolas, entre os dias 3/12/2008 e 14/12/2008, em conformidade com a documentação juntada à peça 435, p. 143-432; o atesto dado pela recorrente, em 22/12/2008, foi posterior à comprovação da entrega do item adquirido (peça 488, p. 24-26) ;
f) Nota Fiscal 2313: refere-se à aquisição de 'açaí batido São Pedro' entregue diretamente nas escolas, entre os dias 3/12/2008 e 16/12/2008, mediante a sistemática 'porta a porta', conforme documentação juntada à peça 435, p. 70-142; o atesto dado pela recorrente, em 17/12/2008, foi posterior à comprovação da entrega do produto adquirido (peça 488, p. 27-28) ;
g) Nota Fiscal 2314: refere-se a produtos entregues diretamente nas escolas, nos dias 26/11/2008, 1/12/2008, 4/12/2008 e 17/12/2008, mediante a sistemática 'porta a porta', conforme documentação juntada à peça 435, p. 59-69; o atesto dado pela recorrente, em 22/12/2008, foi posterior à comprovação da entrega de todos os produtos (peça 488, p. 28-29) ; e
h) Notas Fiscais 3601, 3602, 3604 e 3605: refere-se à aquisição de produtos com entrega mista; uma parte foi entregue na Conab em 12/12/2008 e, outra parte, diretamente às escolas, em conformidade com a documentação juntada às peças 307-309; considera que a dificuldade em associar nota fiscal e guias de entrega decorre de desorganização na juntada dos documentos pela empresa contratada, o que não é suficiente para inferir que, à época, houve falha no acompanhamento da documentação fornecida à Seduc/PA; destaca que o carimbo da Conab no verso das notas fiscais comprova a entrega da mercadoria; o atesto dado pela recorrente, em 17/12/2008, foi posterior à comprovação da entrega de todos os produtos (peça 488, p. 29-32) .
10.5. Na sequência, conclui que todas as notas fiscais tiveram seus produtos entregues, diretamente às escolas ou à Conab. Logo, não há que se falar em dano ao Erário e as contas devem ser tidas como regulares (peça 488, p. 33-34) .
10.6. Argumenta que sua competência é de análise da documentação que atesta o recebimento dos produtos e afirma que, em todos os documentos, seu atesto foi posterior ao atesto de recebimento dos produtos nos depósitos da Conab e nas escolas (peça 488, p. 34) . Defende que o destino dos produtos entregues à Conab e não distribuídos às escolas deve ser apurado junto à Conab e, ainda, que não cabia à recorrente duvidar da legitimidade do atesto de entregas fornecido pela Conab (peça 488, p. 35-36) . 
10.7. Entende que eventual falha na indicação do número da nota fiscal nas notas de entrega deve ser imputada a quem recebeu os produtos, e não à recorrente (peça 488, p. 36) . Aponta que divergências de datas entre as entregas na Conab e nas escolas decorrem, em alguns casos, do fato de que em uma mesma nota fiscal os produtos foram adquiridos com entrega mista, ou seja, parte para o depósito da Conab e parte para as escolas no sistema 'porta a porta' (peça 488, p. 37) . 
10.8. Assevera que aos agentes da Seduc/PA cabia apenas receber a documentação e analisar se as informações lá contidas comprovavam a entrega dos produtos, e não controlar sua efetiva entrega. Defende que não tinha a responsabilidade de conferir e retificar a documentação relativa à entrega dos produtos. Logo, não pode ser responsabilizada pela não-inclusão da numeração das notas fiscais nas guias de entrega (peça 488, p. 38) . 
10.9. Defende a validade dos carimbos de entrega, que foram datados e assinados por agentes da Conab e apostos no verso das notas fiscais de produtos destinados a entregas mistas e entregas exclusivas aos municípios no interior do Estado do Pará (peça 488, p. 40) . 
10.10. Sustenta que o TCU não analisou os documentos aptos a comprovar a entrega dos produtos e alega que não pode ser condenada, pois não foi constatada a efetiva lesão ao Erário, conforme jurisprudência do Superior Tribunal de Justiça indicada. Acrescenta que inexiste nos autos prova acerca da existência de falha no controle das entregas por parte da Seduc/PA e de efetiva lesão ao Erário (peça 488, p. 41-43) . 
10.11. Menciona a ausência de nexo de causalidade entre sua conduta e as irregularidades apontadas, o que fundamenta o arquivamento do processo, conforme entendimento constante de jurisprudência do Tribunal Regional Federal - 1ª Região colacionada (peça 488, p. 43-44) . 
10.12. Ressalta que, caso venha a ser responsabilizada, devem ser observados os princípios da proporcionalidade e da razoabilidade e os critérios de dosimetria da pena (peça 488, p. 45-47) . 
Análise
10.13. Em resposta à citação, a recorrente apresentou alegações de defesa e respectiva documentação (peças 388-399) . Após análise, a proposta da SecexEducação foi acolhida pelo TCU, que, mediante o acórdão recorrido, julgou irregulares as contas da recorrente com imputação de débito e multa, na forma transcrita na seção 'Introdução'.
10.14. Com intuito didático, as razões recursais serão analisadas a partir do valor do débito, conforme suas parcelas indicadas na instrução de mérito (peça 445, p. 25-27) : 	
a) R$ 157.946,07, data de ocorrência 23/12/2008; 
b) R$ 462.632,59, data de ocorrência 19/12/2008; 
c) R$ 91.220,99, data de ocorrência 30/10/2008; 
d) R$ 259,20, data de ocorrência 19/12/2008; 
e) R$ 73.813,10, data de ocorrência 19/12/2008; e
f) R$ 90.052,69, data de ocorrência 19/12/2008. 
10.15. Os valores discriminados nas alíneas 'c' e 'd', no total de R$ 91.480,19, referem-se a produtos adquiridos pela Seduc/PA mediante a DL 58/2008, sem comprovação de entrega pela Distribuidora Brasil Ltda., relativos às 2008NE12187, 2008OB30191 e 2008OB38307 (peças 356, p. 4 e 450, p. 1) , os quais não foram objeto de controvérsia pela recorrente.
10.16. Os demais valores, relativos à DL 79/2008, correspondem a notas fiscais emitidas pela Distribuidora Brasil Ltda. e C. Ribeiro Distribuidora Ltda, sem comprovação de entrega da totalidade dos produtos faturados por aquela e parte dos produtos desta, conforme a seguir:
	VALOR (R$) /DATA DE PAGAMENTO
	NOTAS FISCAIS
	VALOR (R$) 
	CONTRATADA

	157.946,07
 (23/12/2008) 
	NF 2302, de 4/12/2008
 (peça 435, p. 5-6) 
	14.766,33
	Distribuidora Brasil Ltda.

		NF 2310, de 9/12/2008
 (peça 435, p. 7-8) 
	2.043,95
	
		NF 2311, de 9/12/2008
 (peça 435, p. 29-30) 
	220,16
	
		NF 2312, de 9/12/2008
 (peça 435, p. 143-144) 
	138.261,76
	
		NF 2314, de 9/12/2008
 (peça 435, p. 59-60) 
	2.653,87
	
	462.632,59
 (19/12/2008) 
	NF 2301, de 3/12/2008
 (peça 437, p. 1-2) 
	462.632,59
	Distribuidora Brasil Ltda.

	73.813,10
 (19/12/2008) 
	NF 2313, de 9/12/2008
 (peça 435, p. 70-71) 
	73.813,10
	Distribuidora Brasil Ltda.

	90.052,69
 (19/12/2008) 
	NF 3601, 3602, 3604 e 3605, de 12/12/2008
 (peça 309, p. 2-3 e 7-12) 
	90.052,69
	C. Ribeiro Distribuidora Ltda.

10.17. Os Contratos 96/2008 e 99/2008, celebrados com a C. Ribeiro Distribuidora Ltda. e Distribuidora Brasil Ltda., nos valores de R$ 793.284,70 e R$ 694,391,76, nessa ordem (peça 26, p. 13-16 e 26-29) , estabeleciam a entrega de gêneros alimentícios à clientela beneficiada pelo PNAE da rede estadual de ensino dos munícipios de Belém, Ananindeua, Benevides, Abaetetuba, São Caetano de Odivelas e Santa Izabel do Pará. Conforme respectivos anexos, os valores de R$ 102.878,80 e de R$ 14.766,33, referentes às NF 3603 e 2302, correspondiam a produtos a serem entregues na Conab, que faria a remessa às escolas localizadas no interior do Estado do Pará, e os demais à região metropolitana de Belém (RMB) , sem qualquer indicação de entrega do tipo mista.
10.18. O valor de R$ 90.052,69 (alínea 'f') refere-se a valores faturados pela C. Ribeiro Distribuidora Ltda., mediante as NF 3601, 3602, 3604 e 3605, sem comprovação de fornecimento de parte dos produtos adquiridos, conforme demonstrado através de planilhas disponíveis em 'Itens não digitalizáveis' (peça 340) . Vale ressaltar que esses produtos deveriam ser entregues diretamente às escolas, conforme estabelecido no contrato acima mencionado, razão pela qual o fornecimento desses gêneros alimentícios é demonstrado através das guias de entrega.
10.19. Esse valor corresponde à diferença entre o total faturado à C. Ribeiro Distribuidora Ltda., no valor de R$ 793.284,70, e os valores de R$ 600.353,21 (resultado da soma de R$ 79.608,46 e R$ 520.744,75 - Quadros 8 e 9 - peça 356) , relativo aos produtos relacionados nas notas de entrega constantes da mencionada planilha, as quais demonstraram a entrega 'porta a porta' de gêneros alimentícios e de R$ 102.878,80, referente à NF 3603, cuja entrega dos produtos à Conab foi comprovada. Assim, o valor do débito de R$ 90.052,69, referente a produtos sem comprovação de entrega pela C. Ribeiro Distribuidora Ltda, refere-se a R$ 793.284,70 - R$ 600.353,21 - R$ 102.878,80.
10.20. A SecexEducação destacou que as notas de entrega não estavam numeradas e não mencionavam as notas fiscais às quais se referiam, não obstante recomendação da Seduc/PA a todos os fornecedores, na oportunidade da cotação de preços, de que as notas de entrega a serem juntadas aos processos de pagamento deveriam ser padronizadas conforme modelo anexo aos ofícios de cotação e todos os seus campos preenchidos, dentre os quais aqueles referentes ao número e data da respectiva  nota fiscal (peça 356. p. 4) . 
10.21. Vale ressaltar que a SecexEducação concluiu que a empresa C. Ribeiro Distribuidora Ltda. deixou de entregar parte dos produtos contratados através da DL 79/2008, no valor de R$ 90.052,69, após examinar a documentação acostada às peças 239-245 e 307-309 (peça 356, p. 16) . Logo, não procede o argumento de que o TCU não teria analisado a documentação relativa a essas NF, conforme indicação da recorrente (peça 488, p. 10) .
10.22. Dessa forma, tem-se que os argumentos apresentados pela recorrente não demonstraram a efetiva entrega da totalidade dos produtos relacionados às NF 3601, 3602, 3604 e 3605, conforme detalhamento constante do Quadro 7 (peça 356, p. 5) .	 
10.23. Nos termos do acórdão recorrido, os valores apontados nas alíneas 'b' e 'e', R$ 462.632,59 e R$ 73.813,10, respectivamente, relativos às NF 2301 e 2313, foram pagos à Distribuidora Brasil Ltda., sem comprovação da efetiva entrega dos produtos.
10.24. Relativamente à NF 2301, datada de 3/12/2008 e cujos produtos foram açaí médio e carne bovina, as guias de entrega apresentadas pela empresa contratada não comprovam a entrega desses alimentos, pois são datadas de outubro e novembro/2008, anteriores à emissão da NF 2301 (peças 437 e 438) .
10.25. Quanto à NF 2313, emitida em de 9/12/2008, relativa à venda de açaí médio, foram colacionadas guias de entrega datadas de 3 a 16/12/2008 para comprovar o fornecimento desse produto (peça 453, p. 72-142) . Não há dúvida de que somente as guias de entrega com data posterior à emissão da NF 2313 podem ser aceitas, as quais demonstram a entrega de 1.659 Kg de açaí (peça 435, p. 73-77) . As demais guias referem-se à entrega de açaí entre os dias 3 e 5/12/2008, à exceção da Guia de Entrega 45, que não está datada (peça 435, p. 91) . 
10.26. Sendo assim, tem-se que, em relação à NF 2313, de 9/12/2008, atestada pela recorrente em 17/12/2008, restou demonstrada a entrega 'porta a porta' de 1.659 kg de açaí, no valor de R$ 8.792,70 (1.659 kg x R$ 5,30) .
10.27. O valor de R$ 157.946,07 refere-se ao total das NF 2302, 2310, 2311, 2312 e 2314 (alínea 'a') , cujo fornecimento dos produtos pela Distribuidora Brasil Ltda. não foi comprovado. 
10.28. A NF 2302, de 4/12/2008, no valor de R$ 14.766,33, refere-se à aquisição de biscoito tipo água e sal e feijão carioquinha, os quais tiveram sua entrega à Conab comprovada, conforme carimbo no verso da mencionada NF, tendo em vista que deveriam ser entregues a escolas no interior do Estado do Pará (peça 435, p.5-6) . Assim, à semelhança daqueles produtos relacionados à NF 3603 (peça 309, p. 5) , entende-se que esse valor pode ser abatido do débito imputado à recorrente. 
10.29. No que se refere à NF 2310, de 9/12/2008, mediante a qual foram adquiridos amido de milho, carne moída e feijão carioquinha, somente as guias de entrega com data posterior àquela da NF 2310 podem ser aceitas como comprovantes de entrega desses produtos. Assim, foi demonstrada a entrega 26,5 kg de amido de milho, no valor de R$ 114,22 (26,5 kg x R$ 4,31) (peça 435, p. 7-28) .
10.30. Relativamente à NF 2311, de 9/12/2008, foi comprovada a entrega de 5 kg de amido de milho e de 12 kg de feijão carioquinha, totalizando R$ 75,19 (5 kg x R$ 4,31 + 12 kg x R$ 4,47) (peça 435, p. 29-32) .
10.31. Referente à NF 2312, de 9/12/2008, emitida em razão da aquisição de biscoito tipo água e sal, foram apresentadas guias de recebimento, entre as quais somente podem ser aceitas aquelas com data posterior à emissão da NF 2312, as quais demonstram a entrega de 16.128,6 kg do produto diretamente às escolas (peça 435, p. 151, 154, 160, 168, 169, 179, 195, 196-207, 209-228, 231-236, 241, 245, 247-254, 258, 259, 261, 262, 264, 266, 270-282, 285, 286, 294-296, 300, 301, 310-312, 322-329, 330-353, 361-369, 371-383, 388, 389, 391-395, 397-404, 406-419, 423, 424 e 427-429) . Assim, pode ser reduzido do débito o valor de R$ 72.256,18 (16.128,6 kg x R$ 4,48) .
10.32. Em relação à NF 2314, de 9/12/2008, emitida para a aquisição de diversos gêneros alimentícios, foi comprovada a entrega de 11 kg de macaxeira, 16 kg de repolho, 540 unidades de bananas prata, 13 kg de amido de milho e 32 kg de feijão carioquinha (peça 235, p. 63-66 e 69) . Desse modo, do débito imputado, pode ser abatido o valor de R$ 373,20 (11 kg x R$ 1,23 + 16 kg x R$ 1,60 + 540 x R$ 0,25 + 13 kg x R$ 4,31 + 32 kg x R$ 4,47) .
10.33. Ante o exposto, entende-se que os argumentos apresentados são suficientes para comprovar a entrega de parte de gêneros alimentícios pela empresa Distribuidora Brasil Ltda., o que acarreta redução do débito, nos seguintes termos:
	VALOR (R$) /DATA DE PAGAMENTO
	NOTAS FISCAIS
	VALOR (R$) 
	CONTRATADA

	70.360,95
 (23/12/2008) 
	NF 2310, de 9/12/2008
 (peça 435, p. 7-8) 
	1.929,73
	Distribuidora Brasil Ltda.

		NF 2311, de 9/12/2008
 (peça 435, p. 29-30) 
	144,97
	
		NF 2312, de 9/12/2008
 (peça 435, p. 143-144) 
	66.005,58
	
		NF 2314, de 9/12/2008
 (peça 435, p. 59-60) 
	2.280,67
	
	462.632,59
 (19/12/2008) 
	NF 2301, de 3/12/2008
 (peça 437, p. 1-2) 
	462.632,59
	Distribuidora Brasil Ltda.

	91.220,99
 (30/10/2008) 
	DL 58/2008
	91.220,09
	Distribuidora Brasil Ltda.

	259,20
 (19/12/3008) 
	DL 58/2008
	259,20
	Distribuidora Brasil Ltda.

	65.020,40
 (19/12/2008) 
	NF 2313, de 9/12/2008
 (peça 435, p. 70-71) 
	65.020,40
	Distribuidora Brasil Ltda.

	90.052,69
 (19/12/2008) 
	NF 3601, 3602, 3604 e 3605, de 12/12/2008
 (peça 309, p. 2-3 e 7-12) 
	90.052,69
	C. Ribeiro Distribuidora Ltda.

10.34. Considerando as atribuições da Coordenação de Assistência ao Estudante (peça 445, p. 11) , é evidente a responsabilidade da recorrente pela autorização de pagamento sem comprovação da efetiva entrega dos alimentos, uma vez que, à época dos fatos, era titular da referida coordenação, a qual competia o controle de atividades de logística, gerenciamento de programas nacionais, contratos e convênios, acompanhamento da execução orçamentária e financeira, participação de comissões de licitação para aquisição de gêneros alimentícios, acompanhamento junto ao núcleo de licitação e controle de estoque de gêneros alimentícios na Conab, entre outras.
10.35. Ademais, nos termos dos Contratos 96/2008 e 99/2008, celebrados com a C. Ribeiro Distribuidora Ltda. e Distribuidora Brasil Ltda. (peça 26, p. 13-16 e 26-29) , servidor designado pela Coordenadoria de Assistência ao Estudante/CAE seria responsável pela fiscalização do objeto contratado.
10.36. Quanto à responsabilização da recorrente, oportuno transcrever trecho do voto condutor do acórdão recorrido (peça 450, p. 2) :
'Marcela Rassy Teixeira, Coordenadora de Assistência ao Estudante, atestou o recebimento de todos os produtos alimentícios cuja entrega não foi devidamente comprovada, em consonância com as competências de seu cargo, previstas no Regimento Interno da Seduc. Por isso, o argumento sobre não exercer competências de ordenadora de despesas não a socorre.
Os documentos de entrega e notas fiscais apresentados, detalhadamente analisados no relatório que fundamenta este voto, apresentam uma série de inconsistências que inviabilizam a verificação do devido nexo causal.
Essa responsável ainda assinou memorandos solicitando pagamentos às empresas antes da suposta entrega dos produtos.'
10.37. Como se observa, a conduta da recorrente, consistente na solicitação de pagamento às empresas e no atesto de recebimento de produtos sem comprovação da efetiva entrega, acarretou prejuízo ao Erário, conforme elementos constantes dos autos. 
10.38. Outrossim, a jurisprudência do TCU preconiza que o gestor é responsável pela comprovação da boa e regular aplicação dos recursos federais recebidos, por meio de documentação consistente. Tal entendimento encontra fundamento no parágrafo único do art. 70 da Constituição Federal: 'Prestará contas qualquer pessoa física ou jurídica, pública ou privada, que utilize, arrecade, guarde, gerencie ou administre dinheiros,  bens e valores públicos ou pelos quais a União responda, ou que, em nome desta, assuma obrigações de natureza pecuniária', e no art. 93 do Decreto-lei 200/1967, segundo o qual: 'Quem quer que utilize dinheiros públicos terá de justificar seu bom e regular emprego na conformidade das leis, regulamentos e normas emanadas das autoridades competentes' (v.g. Acórdão 3579/2020-TCU-Segunda Câmara, relatora Ministra Ana Arraes; 3.534/2021-1ª Câmara, relator Ministro Vital do Rêgo; 6.553/2016-1ª Câmara, relator Ministro Walton Alencar Rodrigues; e 2.610/2016-Plenário, relator Ministro Bruno Dantas) .
10.39. Na ótica da recorrente, para que haja condenação ao ressarcimento, os danos causados à Administração Pública devem estar comprovados, bem como o elemento subjetivo dolo. Para sustentar seu entendimento, indica jurisprudência, a qual não lhe socorre, pois trata de ações de improbidade administrativa, que são regidas pela Lei 8.429/1992, e não se confundem com a tomada de contas especial, que se constitui como processo administrativo com rito próprio, disciplinado pela Lei 8.443/1992 e por normativos expedidos pelo Tribunal no exercício da sua competência constitucional. 
10.40. A jurisprudência do TCU é no sentido de que o julgamento pela irregularidade das contas do responsável com condenação para que ele promova o ressarcimento de dano ao Erário independe de ter havido ou não prática de ato de improbidade administrativa ou obtenção de vantagem pessoal em decorrência da gestão de recursos públicos (Acórdão 7346/2020-TCU-Plenário, relator Ministro Raimundo Carreiro; 10.853/2018-1ª Câmara, relator Ministro Bruno Dantas; 1.000/2015-Plenário, relator Ministro Benjamin Zymler; e 1.881/2014-2ª Câmara, relator Ministro José Jorge) .
10.41. A respeito do assunto, deve-se igualmente esclarecer que, no âmbito dos processos de sua competência, a responsabilidade dos jurisdicionados perante o TCU é de natureza subjetiva, caracterizada mediante a presença de simples culpa stricto sensu, sendo desnecessária a caracterização, conforme já mencionado, de conduta dolosa ou má-fé do gestor, bem como eventual aferimento de vantagens financeiras (locupletamento) . Desse modo, é suficiente a quantificação do dano, a identificação da conduta do responsável que caracterize sua culpa, seja por imprudência, imperícia ou negligência, e a demonstração do nexo de causalidade entre a conduta culposa (stricto sensu) e a irregularidade que ocasionou o dano ao erário.
10.42. A dosimetria da pena, na sistemática processual do TCU, tem como balizadores o nível de gravidade dos ilícitos, com a valoração das circunstâncias fáticas e jurídicas envolvidas, bem como a isonomia de tratamento com casos análogos. Não há dosimetria objetiva da multa, comum à aplicação de normas do Direito Penal, nem rol de agravantes e atenuantes legalmente reconhecidos (Acórdão 123/2014-TCU-Plenário, relator Ministro Raimundo Carreiro) . Ademais, a aplicação de sanções guarda relação com a materialidade dos fatos e a culpabilidade dos responsáveis, não com sua capacidade financeira em quitar a dívida (Acórdão 1790/2014-TCU-Plenário, relator Ministro Benjamin Zymler) .
10.43. A multa aplicada à recorrente foi fundamentada no art. 57 da Lei 8.443/1992, o qual dispõe que 'quando o responsável for julgado em débito, poderá ainda o Tribunal aplicar-lhe multa de até cem por cento do valor atualizado do dano causado ao Erário'. Em outras palavras, a motivação da multa foi a condenação em débito da recorrente diante da não-comprovação da boa e regular aplicação dos recursos recebidos, consistente na autorização de pagamento de gêneros alimentícios sem comprovação da efetiva entrega. Dessa forma, há razoabilidade na aplicação da multa
10.44. Tem-se que, no caso em apreço, a multa aplicada está bastante aquém do limite imposto legalmente nos termos do art. 57 da Lei 8.443/1992, uma vez arbitrada em patamar próximo a 6% do valor atualizado do débito à época da prolação do acórdão recorrido (R$ 1.667.329,12) . 
10.45. Portanto, restou demonstrada a motivação da aplicação da multa, bem como observância aos princípios da razoabilidade e da proporcionalidade. 
10.46. Dessa forma, as razões apresentadas devem ser acolhidas parcialmente para reduzir o valor do débito, conforme a seguir, e da multa imputados pelo acórdão recorrido à recorrente e demais responsáveis solidários:
	ITEM
	RESPONSÁVEIS SOLIDÁRIOS
	VALOR (R$) /DATA

	9.3.1
	Ely Benevides Sousa Filho, Maysa dos Santos Martins Furtado, Marcela Rassy Teixeira e Distribuidora Brasil Ltda.
	70.360,95
 (23/12/2008) 

	9.3.2
	Ely Benevides Sousa Filho, Marcela Rassy Teixeira e Distribuidora Brasil Ltda.
	527.912,19
 (462.632,59+259,20+65.020,40) 
 (19/12/2008) 
91.220,99
 (30/10/2008) 

	9.3.3
	Ely Benevides Sousa Filho, Maysa dos Santos Martins Furtado, Marcela Rassy Teixeira e C. Ribeiro Distribuidora Ltda.
	90.052,69
 (19/12/2008) 

11. Recurso de Maysa dos Santos Martins Furtado
11.1. Após narrativa acerca do cabimento do presente recurso e síntese do processo, a recorrente apresenta preliminar de prescrição da pretensão punitiva e de violação ao princípio da ampla defesa e do contraditório, matéria examinada no item 9 retro (peça 498, p. 1-7) . 
11.2. Na sequência, destaca que, no período de julho/2008 a junho/2009, exerceu o cargo de Gerente de Unidade Seduc na Escola, e que jamais exercera o cargo de Coordenador de Assistência ao Estudante, cuja responsabilidade era exclusiva de Marcela Rassy Teixeira. Ressalta que nunca existiu qualquer ato formal de substituição da ora recorrente no cargo de Coordenadora de Assistência ao Estudante, o que impede imputação de qualquer responsabilidade a sua pessoa (peça 498, p. 7) .
11.3. Assevera que, durante uma semana em dezembro/2008, 'cobriu' a ausência da Coordenadora, que viajou em razão de compromissos. Informa que, nesse período, promoveu alguns atestos relativos à entrega de mercadorias sem autonomia para tanto, já que não havia sido investida no cargo mencionado e que agiu em conformidade com orientação/determinação/comando expresso da coordenadora. Defende que o fato de ter atuado sob autorização da coordenadora não lhe transfere responsabilidade (peça 498, p. 7) .
11.4. Acrescenta que também assinou alguns memorandos, conforme orientação da coordenadora (peça 498, p. 8) .
11.5. Esclarece que, ao manifestar-se sobre a suposta ausência de entrega de gêneros alimentícios, o acórdão recorrido referia-se às NF 2302, 2310, 2311, 2312, 2314, 3601, 3602, 3604 e 3607 (peça 498, p. 8) . Destaca que a função de atestar o recebimento de materiais na Seduc era da Gerência de Controle de Estoque, nos termos do art. 35 do Regimento Interno da Seduc/PA (peça 498, p. 8) .
11.6. Sustenta que todos os atestos foram dados considerando a premissa de que havia sido efetivada a conferência do material pelos setores competentes (peça 498, p. 9) .
11.7. Argumenta que constam dos autos provas idôneas acerca do recebimento dos gêneros alimentícios. Dessa forma, as conclusões do acórdão recorrido não subsistem (peça 498, p. 10) .
11.8. Destaca sua boa-fé nos atos de assinatura em nome da Coordenadora de Assistência ao Estudante, razão pela qual não merece suportar qualquer ônus acerca do ocorrido. Ainda mais que não era algo de sua responsabilidade (peça 498, p. 10) .
11.9. Ao final, requer o acolhimento da preliminar de prescrição da pretensão punitiva. De outra forma, no mérito, provimento ao recurso para afastar sua condenação, dada a comprovação da ausência de responsabilidade e diante das provas acerca da efetiva entrega dos gêneros alimentícios. Alternativamente, requer a aplicação dos princípios da proporcionalidade e razoabilidade, com a diminuição da multa imposta (peça 498, p. 10) .
Análise
11.10. A recorrente sustenta que não pode ser responsabilizada, pois inexiste ato formal de sua designação como substitua da Coordenadora de Assistência ao Estudante. Contudo, em suas alegações de defesa, afirma que exercia a função de gerente de alimentação da Coordenação de Assistência ao Estudante, cuja competência encontra-se descrita no art. 80 do Regimento Interno da Seduc/PA, dispositivo transcrito em sua defesa (peça 415, p. 4-5) .
11.11. Nos termos do art. 80 do Regimento Interno da Seduc/PA, as competências atribuídas ao cargo da recorrente guardam compatibilidade com a responsabilidade pelos atos inquinados, entre as quais: substituir o diretor e/ou coordenador de área; analisar e emitir parecer em processos e documentos; e desempenhar outras atividades que lhe forem delegadas por seu superior imediato.
11.12. A recorrente admitiu que agira em conformidade com orientação/determinação/comando expresso da coordenadora. Assim, independentemente que tenha ou não sido designada formalmente, fato inconteste é seu atesto no sentido de que o serviço/material havia sido prestado/recebido. Diante do prejuízo que foi causado ao Erário, em razão do pagamento de gêneros alimentícios sem comprovação da entrega, é irrelevante se houve ou não sua designação formal como Coordenadora de Assistência ao Estudante. 
11.13. Mesmo quando não há designação formal de quem atesta a execução de determinado serviço e/ou entrega de bens, o TCU tem entendimento de que o responsável poderá ser alcançado, como se depreende de enunciado do Acórdão 12489/2019-TCU-Segunda Câmara, relator Ministro Aroldo Cedraz, assim dispondo: 
'A ausência de designação formal não obsta a responsabilização do agente que tenha praticado atos concernentes à função de fiscal de contrato, como o atesto de notas fiscais.'
11.14. Nesse sentido, os seguintes Acórdão 204/2022-TCU-Plenário, relator Ministro Augusto Nardes; 6.255/2021-1ª Câmara, relator Ministro Benjamin Zymler; e 2.291/2017-Plenário, relator Ministro-Substituto Augusto Sherman Cavalcanti.
11.15. Assim, o fato de não ser essa sua atribuição precípua e estar atuando em substituição não afasta a responsabilidade da recorrente, pois os elementos dos autos comprovam que atestou o recebimento dos gêneros alimentícios sem comprovação da entrega. Ademais, caso aceito o argumento de que a informalidade exclui a responsabilidade, a maioria dos administradores recusaria uma designação por meio de ato formal para estarem livres para malversar recursos públicos.
11.16. No âmbito do TCU, é considerado de boa-fé o responsável que, embora tenha concorrido para o dano ao Erário ou outra irregularidade, seguiu as normas pertinentes, os preceitos e os princípios do direito. A análise da conduta, portanto, é feita sob o ponto de vista objetivo, sem que seja necessária a comprovação de má-fé (dolo) , mas apenas da ausência de boa-fé objetiva, para a responsabilização do agente (v.g. Acórdão 13732/2019-TCU-Primeira Câmara, relator Ministro Walton Alencar Rodrigues; 7.936/2018-2ª Câmara, relator Ministro-Substituto Augusto Sherman Cavalcanti; 8.987/2018-1ª Câmara, relator Ministro Walton Alencar Rodrigues; e 1.921/2011-2ª Câmara, relator Ministro Raimundo Carreiro) . 
11.17. Relativamente à aplicação dos princípios da proporcionalidade e razoabilidade com vistas à diminuição da multa imposta, tem-se como cabíveis as observações consignadas em referência à semelhante alegação da recorrente Marcela Rassy Teixeira (itens 10.42 e 10.43) .
11.18. Quanto à multa imposta, seu valor de R$ 30.000,00 encontra-se abaixo do limite legalmente estabelecido, já que equivale a 6% do débito quando da prolação do acórdão (R$ 471.668,81) .
11.19. Diante disso, os argumentos aduzidos devem ser rejeitados.
CONCLUSÃO
12. Das análises anteriores, conclui-se que:
a) não ocorreu a prescrição das pretensões punitiva e ressarcitória, seja pelos ditames do Código Civil (Acórdão 1441/2016-TCU-Plenário) seja pelas balizas da Lei 9.873/1999; 
b) foi demonstrada a entrega parcial de gêneros alimentícios pela Distribuidora Brasil Ltda., contratada nos termos da DL 79/2008, razão pela qual o débito imputado à recorrente e demais responsáveis solidários deverá ser reduzido, bem como a multa, tendo em vista ter sido aplicada com base no art. 57 da Lei 8.443/1992; 
c) a responsabilização das recorrentes não merece reparos; e
d) a gradação da multa foi condizente com os princípios da razoabilidade e proporcionalidade.
12.1. Sendo assim, a proposta será pelo provimento parcial ao recurso interposto por Marcela Rassy Teixeira e negativa de provimento ao recurso interposto por Maysa dos Santos Martins Furtado.
PROPOSTA DE ENCAMINHAMENTO
13. Ante o exposto, submete-se à consideração superior a presente análise dos recursos de reconsideração interpostos por Marcela Rassy Teixeira e Maysa dos Santos Martins Furtado, contra o Acórdão 14063/2020-TCU-Primeira Câmara, propondo-se, com fundamento nos arts. 32, inciso I, e 33, da Lei 8.443/1992, c/c o art. 285 do Regimento Interno-TCU:
a) conhecer dos recursos;
b) no mérito:
b.1) dar provimento parcial ao recurso interposto por Marcela Rassy Teixeira para atribuir ao débito a seguinte composição:
9.3.1. Ely Benevides Sousa Filho em solidariedade com Maysa dos Santos Martins Furtado, Marcela Rassy Teixeira e Distribuidora Brasil Ltda.:
	Data
	Valor Original (R$) 

	23/12/2008
	70.360,95

9.3.2. Ely Benevides Sousa Filho em solidariedade com Marcela Rassy Teixeira e Distribuidora Brasil Ltda.:
	Data
	Valor Original  (R$) 

	19/12/2008
	527.912,19

	30/10/2008
	91.220,99

9.3.3. Ely Benevides Sousa Filho em solidariedade com Maysa dos Santos Martins Furtado, Marcela Rassy Teixeira e C. Ribeiro Distribuidora Ltda.:
	Data
	Valor Original (R$) 

	19/12/2008
	90.052,69

b.2) negar provimento ao recurso interposto por Maysa dos Santos Martins Furtado;
b.3) reduzir proporcionalmente a multa aplicada, mediante o subitem 9.4 do acórdão recorrido, às recorrentes e responsáveis solidários que tiverem o valor do débito diminuído; e 
c) comunicar a deliberação que vier a ser proferida por esta Corte às recorrentes, à Procuradoria da República no Estado do Pará e aos demais interessados."
2.	O diretor e o secretário da Serur anuíram ao encaminhamento acima (peças 588 e 589) . 
3.	O representante do MP/TCU manifestou-se de acordo com a proposta da unidade técnica (peça 590) .
	É o relatório.

Elísio Augusto Veloso Bastos (OAB/PA 6.803), Jean Carlos Dias (OAB/PA 6.801) e Sávio Leonardo de Melo Rodrigues (OAB/PA 12.985).

Procurador Marinus Eduardo De Vries Marsico

RECURSOS DE RECONSIDERAÇÃO. Tomada de Contas Especial. PROGRAMA NACIONAL DE ALIMENTAÇÃO ESCOLAR. EXERCÍCIO DE 2008. IRREGULARIDADES NA AQUISIÇÃO DE MERENDA ESCOLAR. citação. dÉBITO. multa. CONHECIMENTO. DOCUMENTOS APTOS A AFASTAR PARTE DO DÉBITO. PROVIMENTO DE UM RECURSO. REDUÇÃO DA MULTA. Negativa de provimento DO OUTRO RECURSO. CIÊNCIA.

TOMADA DE CONTAS ESPECIAL (TCE)

Secretaria de Recursos (Serur)

Cuidam os autos de recursos de reconsideração interpostos pelas sras. Marcela Rassy Teixeira e Maysa dos Santos Martins Furtado contra o Acórdão 14063/2020-TCU-Primeira Câmara.
2.	Por meio do supracitado julgado, este Tribunal examinou tomada de contas especial instaurada pelo TCU, por conversão de processo de representação determinada pelo Acórdão 7906/2010-TCU-Primeira Câmara, de relatoria do Ministro Walton Alencar Rodrigues, em desfavor das recorrentes, dentre outros responsáveis, para a apuração de possíveis irregularidades nas aquisições de merenda escolar com recursos originários do Programa Nacional de Alimentação Escolar (Pnae) , repassados à Secretaria de Estado de Educação do Pará (Seduc/PA) , no exercício de 2008.
3.	As irregularidades eram concernentes às Dispensas de Licitação (DL) 23/2008, 58/2008 e 79/2008 e aos Pregões Eletrônicos (PE) 60/2008 e 63/2008. Após análise dos elementos constantes dos autos, as principais constatações da então SecexEducação foram:
	a)	quanto à DL 58/2008: pagamentos à empresa Distribuidora Brasil Ltda., no valor total de R$ 91.480,19, sem a devida entrega de produtos;
	b) quanto à DL 79/2008: expressivos desvios ocorridos na prestação de contas das empresas C. Ribeiro Distribuidora e Distribuidora Brasil Ltda., em virtude de pagamentos antecipados sem a efetiva entrega dos produtos "porta a porta";
	c)	a empresa C. Ribeiro Distribuidora comprovou a entrega de mais de 78 toneladas de produtos, no valor total de R$ 520.744,75, em datas posteriores ao prazo final da emergência que fundamentou a dispensa de licitação, não havendo qualquer manifestação ou objeção do corpo administrativo da Seduc/PA; e
	d)	pagamento da Nota Fiscal 2313 mesmo sem conter o atesto dos responsáveis, contrariando o disposto nos arts. 62 e 63 da Lei 4.320/1964 e no inciso II, alínea "c", do art. 65 da Lei 8.666/1993. As demais notas fiscais foram atestadas pelo agente administrativo Isaías de Sousa da Silva, em que pese os pagamentos terem sidos realizados sem a devida comprovação de entrega.
II
4.	No âmbito desta Corte de Contas, foram citados o sr. Ely Benevides Sousa Filho, secretário adjunto de logística da Seduc/PA à época; as sras. Maysa dos Santos Martins Furtado e Marcela Rassy Teixeira, então responsáveis pela Coordenadoria de Assistência ao Estudante (CAE/Seduc) ; o sr. Isaías de Sousa da Silva, na qualidade de agente administrativo; e as empresas Distribuidora Brasil Ltda. e C. Ribeiro Distribuidora, tendo em vista o ateste e o pagamento de produtos sem documentos comprobatórios da efetiva entrega.
5.	Em paralelo, foram também realizadas audiências da sra. Marcela Rassy Teixeira, do sr. Ely Benevides Sousa Filho e da sra. Maysa dos Santos Martins Furtado por terem concordado com contratações emergenciais por prazo superior a 180 dias. 
6.	O feito prosseguiu regularmente e, por meio do Acórdão 14063/2020-TCU-Primeira Câmara deste Tribunal julgou regulares as contas do sr. Isaías de Sousa da Silva, dando-lhe quitação plena, e julgou irregulares as contas dos srs. Ely Benevides Sousa Filho, Maysa dos Santos Martins Furtado e Marcela Rassy Teixeira, bem como das empresas Distribuidora Brasil Ltda. e C. Ribeiro Distribuidora, condenando-os ao pagamento solidário de débito, além de multa individual, nos termos abaixo:
	"9.3.1. Ely Benevides Sousa Filho em solidariedade com Maysa dos Santos Martins Furtado, Marcela Rassy Teixeira e Distribuidora Brasil Ltda.:
	Data
	Valor Original (R$) 

	23/12/2008
	157.946,07

9.3.2. Ely Benevides Sousa Filho em solidariedade com Marcela Rassy Teixeira e Distribuidora Brasil Ltda.:
	Data
	Valor Original (R$) 

	19/12/2008
	536.704,89

	30/10/2008
	91.220,99

9.3.3. Ely Benevides Sousa Filho em solidariedade com Maysa dos Santos Martins Furtado, Marcela Rassy Teixeira e C. Ribeiro Distribuidora Ltda.:
	Data
	Valor Original (R$) 

	19/12/2008
	90.052,69

9.4. aplicar a Ely Benevides Sousa Filho, Maysa dos Santos Martins Furtado, Marcela Rassy Teixeira, Distribuidora Brasil Ltda. e C. Ribeiro Distribuidora multas individuais previstas no art. 57, da Lei 8.443/1992, nos valores a seguir especificados, com a fixação do prazo de quinze dias, a contar da notificação, para que comprovem, perante o Tribunal (art. 214, inciso III, alínea 'a', do Regimento Interno) , o recolhimento das dívidas ao Tesouro Nacional, atualizadas monetariamente, desde a data do presente acórdão até a do efetivo recolhimento, se forem pagas após o vencimento, na forma da legislação em vigor;
	Responsável
	Valor da Multa (R$) 

	Ely Benevides Sousa Filho
	150.000,00

	Marcela Rassy Teixeira
	100.000,00

	Maysa dos Santos Martins Furtado
	30.000,00

	Distribuidora Brasil Ltda.
	200.000,00

	C. Ribeiro Distribuidora
	35.000,00"

III
7.	É contra essa deliberação que se insurgem as recorrentes.
8.	Nesse intuito, a sra. Marcela Rassy Teixeira sustenta que: (i) ocorreu a prescrição; (ii) houve a comprovação da entrega dos gêneros alimentícios e, por consequência, da regularidade da aplicação dos recursos recebidos; (iii) as entregas que compreendiam o sistema "porta a porta" estão abrangidas pelas notas de entrega assinadas pelo responsável da instituição de ensino e, para as entregas aos demais municípios, há atestos de entrega na Conab, devidamente assinados, carimbados e datados; (iv) as notas fiscais e os respectivos documentos demonstram a regularidade da entrega dos alimentos diretamente às escolas ou à Conab; (v) sua competência era a de analisar a documentação que atestava o recebimento dos produtos e, em todos os documentos, seu atesto foi posterior ao atesto de recebimento dos produtos nos depósitos da Conab e nas escolas; (vi) o destino dos produtos entregues à Conab e não distribuídos às escolas deve ser apurado junto à Conab; (vi) não lhe cabia duvidar da legitimidade do atesto de entregas fornecido pela Conab; (vii) eventual falha na indicação do número da nota fiscal nas notas de entrega deve ser imputada a quem recebeu os produtos, e não a ela; (viii) divergências de datas entre as entregas na Conab e nas escolas decorrem, em alguns casos, do fato de que, em uma mesma nota fiscal, os produtos foram adquiridos com entrega mista, ou seja, parte para o depósito da Conab e parte para as escolas, no sistema "porta a porta"; (ix) aos agentes da Seduc/PA cabia apenas receber a documentação e analisar se as informações lá contidas comprovavam a entrega dos produtos, e não controlar sua efetiva entrega; e (x) caso venha a ser responsabilizada, devem ser observados os princípios da proporcionalidade e da razoabilidade, bem como os critérios de dosimetria da pena.
9.	A sra. Maysa dos Santos Martins Furtado, por sua vez, argumenta que: (i) ocorreu a prescrição; (ii) no período de julho de 2008 a junho de 2009, exerceu o cargo de gerente de unidade Seduc/PA na Escola, e que jamais ocupou o cargo de coordenador de assistência ao estudante, cuja responsabilidade era exclusiva da sra. Marcela Rassy Teixeira; (iii) nunca existiu ato formal de substituição no cargo de coordenadora de assistência ao estudante, o que impediria imputação de qualquer responsabilidade à sua pessoa; (iv) durante uma semana, em dezembro de 2008, "cobriu" a ausência da coordenadora e, nesse período, promoveu alguns atestos relativos à entrega de mercadorias sem autonomia para tanto, já que não havia sido investida no cargo mencionado; (v) agiu em conformidade com orientação expressa da coordenadora, o que não lhe transfere responsabilidade; (vi) todos os atestos foram dados considerando a premissa de que havia sido efetivada a conferência do material pelos setores competentes; e (vii) constam dos autos provas idôneas acerca do recebimento dos gêneros alimentícios.
IV
10.	Acerca da preliminar arguida, a unidade técnica salientou que:
	a) tendo-se em vista a premissa de que as pretensões punitiva e de ressarcimento se submetem ao mesmo regime, conclui-se que não estariam prescritas a aplicação de multa e a condenação ao ressarcimento, caso fossem adotados, para ambos os fins, os parâmetros definidos no Acórdão 1441/2016-TCU-Plenário (regime do Código Civil) . Isso porque o pagamento mais antigo deu-se em 30/10/2008, e os atos que ordenaram as citações das recorrentes ocorreram em 30/11/2010 (sra. Marcela Rassy Teixeira) e em 20/3/2018 (sra. Maysa dos Santos Martins Furtado) . Assim, como não se consumou a prescrição com base neste termo a quo, não haverá prescrição para as datas dos pagamentos mais recentes; e
	b) adotando-se as premissas fixadas na Lei 9.873/1999, e considerando o prazo geral de cinco anos, também não teria ocorrido a prescrição quinquenal.
11.	Em relação ao mérito, a Serur considera que a documentação comprobatória constante dos autos serve para aferir a entrega de parte dos alimentos pela empresa Distribuidora Brasil Ltda. (vide detalhamento e tabela transcritos no relatório precedente) .
12.	Assim, a proposta sugerida é no sentido de dar provimento parcial ao recurso da sra. Marcela Rassy Teixeira, reduzindo-se o débito e a multa aplicados aos responsáveis, e de negar provimento ao recurso da sra. Maysa dos Santos Martins Furtado.
13.	O MP/TCU acolheu a proposta.
V
14.	Com efeito, a análise empreendida pela Serur, a qual adoto como razões de decidir, demonstrou não ser possível afastar a integralidade do débito apurado neste feito.
15.	Isso porque o valor de R$ 90.052,69, relativo à parte do montante total faturado pela empresa C. Ribeiro Distribuidora Ltda. mediante as NF 3601, 3602, 3604 e 3605, continua sem comprovação de fornecimento dos produtos adquiridos. Os gêneros alimentícios deveriam ter sido entregues diretamente às escolas, conforme estabelecido em contrato.
16.	Quanto aos valores pagos à empresa Distribuidora Brasil, detalhados nas diversas notas fiscais citadas pela sra. Marcela Rassy Teixeira, a Serur entendeu ser possível acatar aqueles relacionados à:
	a) NF 2313, de 9/12/2008, referente à entrega, "porta a porta", de 1.659 kg de açaí, no valor de R$ 8.792,70 (1.659 kg x R$ 5,30) ;
	b) NF 2302, de 4/12/2008, relativa à aquisição de biscoito tipo água e sal e de feijão carioquinha, os quais tiveram sua entrega à Conab comprovada, no valor de R$ 14.766,33;
	c) NF 2310, de 9/12/2008, relativa à aquisição de 26,5 kg de amido de milho, no valor de R$ 114,22 (26,5 kg x R$ 4,31 - somente as guias de entrega com data posterior à emissão da nota foram aceitas como comprovantes de entrega desses produtos) ;
	d) NF 2311, de 9/12/2008, referente à entrega de 5 kg de amido de milho e de 12 kg de feijão carioquinha, totalizando R$ 75,19 (5 kg x R$ 4,31 + 12 kg x R$ 4,47) ;
	e) NF 2312, de 9/12/2008, a qual demonstra a entrega de 16.128,6 kg de biscoito tipo água e sal, no valor de R$ 72.256,18 (16.128,6 kg x R$ 4,48 - mais uma vez, somente as guias de entrega com data posterior à emissão da nota foram aceitas como comprovantes de entrega) ; e
	f) NF 2314, de 9/12/2008, que comprova a entrega de 11 kg de macaxeira, de 16 kg de repolho, de 540 unidades de bananas prata, de 13 kg de amido de milho e de 32 kg de feijão carioquinha, no valor de R$ 373,20 (11 kg x R$ 1,23 + 16 kg x R$ 1,60 + 540 x R$ 0,25 + 13 kg x R$ 4,31 + 32 kg x R$ 4,47) .
17.	Assim, a comprovação da entrega de parte de gêneros alimentícios pela empresa Distribuidora Brasil Ltda., consoante acima demonstrado, deve acarretar a redução do débito e, proporcionalmente, da multa aplicada aos responsáveis.
18.	Os efeitos desse entendimento devem ser estendidos aos devedores solidários, uma vez que, conforme o art. 281 do RITCU, as circunstâncias objetivas de um recurso podem ser estendidas aos demais responsáveis. 
19.	O débito remanescente passa a ser, portanto, o seguinte:  
	RESPONSÁVEIS SOLIDÁRIOS
	VALOR (R$) /DATA

	Ely Benevides Sousa Filho, Maysa dos Santos Martins Furtado, Marcela Rassy Teixeira e Distribuidora Brasil Ltda.
	70.360,95 
 (23/12/2008) 

	Ely Benevides Sousa Filho, Marcela Rassy Teixeira e Distribuidora Brasil Ltda.
	527.912,19  
 (19/12/2008) 
91.220,99 
 (30/10/2008) 

	Ely Benevides Sousa Filho, Maysa dos Santos Martins Furtado, Marcela Rassy Teixeira e C. Ribeiro Distribuidora Ltda.
	90.052,69
 (19/12/2008) 

20.	As multas aplicadas aos responsáveis, por sua vez, mantendo-se a proporcionalidade adotada na deliberação recorrida, devem ser reduzidas para:
	Responsável
	Valor da Multa (R$) 

	Ely Benevides Sousa Filho
	135.000,00

	Marcela Rassy Teixeira
	85.000,00

	Maysa dos Santos Martins Furtado
	18.000,00

	Distribuidora Brasil Ltda.
	170.000,00

	C. Ribeiro Distribuidora
	22.000,00

21.	Quanto às alegações restantes oferecidas pela sra. Marcela Rassy Teixeira, foram integralmente refutadas pela Serur. Na qualidade de coordenadora de assistência ao estudante, os atestos da recorrente foram decisivos para os pagamentos de produtos alimentícios cuja entrega não foi devidamente comprovada. 
22.	Já os argumentos recursais oferecidos pela sra. Maysa dos Santos Martins Furtado não merecem prosperar.
23.	De fato, ainda que não tenha sido designada formalmente como substituta da coordenadora de assistência ao estudante, restou evidente a sua responsabilidade pela autorização de pagamentos sem a comprovação da efetiva entrega dos alimentos.
24.	Aliás, como bem pontuou a Serur, considerando que a recorrente exercia a função de gerente de alimentação da Coordenação de Assistência ao Estudante, entre as suas competências estavam, justamente, as de: substituir o diretor e/ou coordenador de área; analisar e emitir parecer em processos e documentos; e desempenhar outras atividades que lhe forem delegadas por seu superior imediato (art. 80 do Regimento Interno da Seduc/PA) .
25.	Ademais, o entendimento deste Tribunal é no sentido de que a ausência de designação formal não obsta a responsabilização do agente que tenha praticado atos concernentes à função de fiscal de contrato, como o atesto de notas fiscais.
26.	Por conseguinte, considerando que os argumentos apresentados não lograram afastar as irregularidades identificadas pelo Tribunal ao tempo da deliberação ora vergastada, julgo que o recurso não deve ser provido.
27.	Também não merece acolhida a preliminar de prescrição suscitada por ambas as recorrentes.
28.	Quanto à prescrição da pretensão ressarcitória em processos de controle externo, a jurisprudência desta Corte é pacífica no sentido da imprescritibilidade das ações de ressarcimento ao Erário, consoante Enunciado 282 da Súmula de Jurisprudência do TCU.
29.	Neste ponto, registro que, até o momento, não foi exarada, pelo Supremo Tribunal Federal, decisão com repercussão geral acerca da prescrição da pretensão ressarcitória em processos de controle externo. Embora a questão debatida pelo RE 636.886/AL (tema 899 da repercussão geral) trate da fase posterior à formação do título executivo, o TCU iniciou discussões sobre as premissas da prescritibilidade e eventual mudança de entendimento no TC Processo 000.006/2017-3, tendo em vista recente evolução jurisprudencial no Supremo.
30.	No entanto, na Sessão Plenária de 9/3/2022, quando da retomada do julgamento do aludido processo, em virtude de pedido de vista de vários ministros, foi prolatado o Acórdão 459/2022-TCU-Plenário (redator Ministro Walton Alencar Rodrigues) , no qual esta Corte entendeu por bem não apreciar o mérito da questão naquela oportunidade e decidiu expedir comando à Segecex para a formação de grupo técnico de trabalho para que apresente projeto de ato normativo disciplinando "o tema da prescrição da pretensão ressarcitória e da prescrição da pretensão punitiva no âmbito do controle externo, tendo por base jurisprudência predominante do Supremo Tribunal Federal, adequando-a às especificidades das diversas formas de atuação do Tribunal de Contas da União".
31.	Desse modo, no âmbito deste Tribunal, está mantido, por ora, o posicionamento jurisprudencial atual, pela imprescritibilidade das condenações em débito.
32.	Em relação à prescrição da pretensão punitiva, do mesmo modo, sua incidência restou afastada, seja pelos ditames do Código Civil (Acórdão 1441/2016-TCU-Plenário) , seja pelas balizas da Lei 9.873/1999, conforme análise transcrita no parágrafo 10 deste voto.
	Ante o exposto, voto por que seja adotado o acórdão que submeto à deliberação desta Primeira Câmara. 
TCU, Sala das Sessões, em 23 de agosto de 2022.
BENJAMIN ZYMLER 
Relator